【裁判字號】    96,上更(一),442
【裁判日期】    970522
【裁判案由】    殺人
【裁判全文】
臺灣高等法院刑事判決             96年度上更(一)字第442號
上  訴  人  臺灣板橋地方法院檢察署檢察官
被      告  乙○○
選任辯護人  詹文凱律師
上列上訴人因被告殺人案件，不服臺灣板橋地方法院95年度重訴
字第46號，中華民國95年11月30日第一審判決（起訴案號：臺灣
板橋地方法院檢察署95年度偵字第15143號），提起上訴，經本
院判決後，由最高法院發回更審，本院判決如下：
    主  文
原判決撤銷。
乙○○傷害人之身體，因而致人於死，處有期徒刑伍年，減為有
期徒刑貳年陸月。
    事  實
一、乙○○係臺北縣中和市○○路675號等之「心中市社區」住
    戶，與擔任該社區管理委員會委員之住戶吳忠勳，因社區公
    共事務意見相左，生有嫌隙。乙○○於民國95年6月9日中午
    12時許，行經「心中市社區」管理中心，見吳忠勳與社區總
    幹事李金回在管理中心，即動手拍打管理中心玻璃，發出巨
    響，旋快步沿中正路走避。吳忠勳追出探看，發現是乙○○
    所為，乃自後追趕，李金回亦跟隨在後。稍後，吳忠勳在中
    正路721號前，追上乙○○，與乙○○發生口角衝突，進而
    動手拉扯、毆打乙○○，致乙○○因而受有下唇破皮約2公
    分大小2處、前胸紅腫及疼痛約6乘以4公分大小共4處、背部
    紅腫約8乘以5公分大小1處、下背部紅腫約5乘以5公分大小1
    處之傷害。嗣李金回趕到，將乙○○、吳忠勳2人分開，乙○○即趁機跑回「心中市社區」，吳忠勳再為追趕，李金回
    也一路跟隨。乙○○因被吳忠勳毆打，心生忿憤，於經過中
    正路715號，即右轉進入其旁巷道，拿起巷內中正路715 號
    商家所有，以鐵管為支架，連接鐵片製成之「請勿停車」拒
    馬（組成之鐵管直徑約5公分，拒馬寬約85公分，高約95 公
    分，重約5.5公斤，下稱鐵製拒馬），走回巷口。因鐵製拒
    馬堅硬、厚重、鉅大，不易控制落點，用以攻擊他人，可能
    擊中他人頭部，導致被擊中者頭部受傷或因被擊中者遭鐵製
    拒馬擊中頭部而倒地，以致頭部著地，造成死亡結果，衡諸
    一般社會通念，應為一般正常之人所能知悉；故客觀上持上
    開鐵製拒馬攻擊吳忠勳將發生死亡之結果，應為乙○○所能
    預見，然乙○○主觀上並無殺害或使之致死之認識或預見，
    而基於傷害之故意，俟吳忠勳甫走近巷口，即持用該鐵製拒
    馬，揮甩吳忠勳，而擊中其頭部，致吳忠勳倒下，後腦先行
    著地，受有右眼挫傷，發生後枕顱底骨折，引起硬膜下出血
    及對側性前腦底挫傷，傷重昏迷。乙○○見狀，即打電話報
    警處理，並呼叫救護車，親自護送吳忠勳前往誠泰醫院急救
    ，而於臺北縣政府警察局中和分局警員獲報趕抵醫院時，在
    其犯行被有偵查犯罪職權之機關或公務員發覺前，即主動告
    知警員，自首而接受裁判。吳忠勳受傷嚴重，雖經轉送三軍
    總醫院治療，仍於95年6月17日上午7時31分許，因外傷性硬
    膜下出血，及腦挫傷併發嚴重支氣管肺炎，導致中樞神經系
    統及心肺循環衰竭，不治死亡。
二、案經被害人吳忠勳之子甲○○訴由臺北縣政府警察局中和分
    局移送臺灣板橋地方法院檢察署檢察官偵查起訴。
    理  由
一、證據能力
  (一)按證人應命具結；次按證人、鑑定人依法應具結而未具結者
    ，其證言或鑑定意見，不得作為證據，刑事訴訟法第186 條
    、第158條之3分別定有明文。本件檢察官未令證人即被害人
    吳忠勳之妻吳丙○○、被害人吳忠勳之子甲○○於陳述前具
    結而為陳述，且查無依法不得令其具結之情形，是上開證人
    於偵查中之證言，即無證據能力。
  (二)次按被告以外之人於審判外之言詞或書面陳述，除法律有規
    定者外，不得作為證據，刑事訴訟法第159條第1項定有明文
    。本件證人吳丙○○、甲○○曾於警詢中為陳述，其性質屬
    傳聞證據，且未再於法院審理中為陳述，復查無符合同法第
    159條之1至之4等前4條之情形，其等所為之上開警詢筆錄內
    容，於原審審理時予以提示並告以要旨，且各經檢察官、辯
    護人及被告等人表示意見，辯護人於原審、本院已表示該等
    筆錄乃傳聞證據，並於言詞辯論終結前對該等筆錄內容異議
    ，依上開規定，是證人吳丙○○、甲○○於警詢中之證言應
    不具有證據能力。
  (三)又按，法務部法醫研究所（95）醫鑑字第1259號鑑定書、臺
    灣板橋地方法院檢察署驗斷書、相驗屍體證明書、國防醫學
    院三軍總醫院附設民眾診療服務處於95年6月17日所出具之
    診斷證明書、三軍總醫院住院病歷、誠泰醫院病歷及良佳診
    所於95年6月9日出具之診斷證明書診斷證明書各1件，性質
    上均為被告以外之人，亦即鑑定人即法醫師或檢驗員或醫師
    於審判外之書面陳述，核屬前揭刑事訴訟法所定之傳聞證據
    ，且係針對本件個案作成與公務員職務上所製作之紀錄文書
    ，即與刑事訴訟法第159條之4第1款規定之例行性紀錄文書
    有間（該條款立法理由參照），惟前開法醫研究所之鑑定書
    ，乃法務部法醫研究所之法醫師於偵查中，受檢察官依刑事
    訴訟法第208條之規定所囑託機關所屬之鑑定人，參照鑑定
    書之首頁明確記載「結文：茲於臺灣板橋地方法院檢察署95
    年度相字第856號吳忠勳死亡案件為鑑定人，謹本所知必為
    公正誠實之鑑定，此結」等語；而相驗屍體證明書則為臺灣
    板橋地方法院檢察署之檢驗員於偵查中，隨同該署檢察官相
    驗後所為，應認該檢驗員為檢察官依刑事訴訟法第198條之
    規定所選任之鑑定人，可見上開鑑定書與驗斷書，均係法醫
    師依刑事訴訟法第206條第1項規定所出具之書面鑑定報告，
    應屬刑事訴訟法第159條第1項「被告以外之人於審判外之言
    詞或書面陳述，除法律有規定者外，不得作為證據」規定，
    所稱「法律有規定者」之情形，有證據能力。至國防醫學院
    三軍總醫院附設民眾診療服務處於95年6月17日所出具之診
    斷證明書及良佳診所於95年6月9日出具之診斷證明書各1紙
    （見相驗卷第7頁、第30頁），均係醫師依醫師法第17條之
    規定出具之診斷證明書，應屬刑事訴訟法第159條之4第3款
    所稱之其他於可信之特別情況下所製作之文書，自應認得為
    證據，而均有證據能力。另三軍總醫院及誠泰醫院之被害人
    吳忠勳病歷資料各一件（見相驗卷第66頁至第154頁反面、
    第63頁），雖均屬被告以外之人於審判外所為之書面陳述，
    屬於傳聞證據，然該等文書之製作，係醫護人員於例行性之
    醫療過程中所須製作之紀錄文書，且無不可信之情況，故依
    刑事訴訟法第159條之4第2款之規定，亦均得為證據。
  (四)傳聞法則乃對於被告以外之人於審判外之言詞或書面陳述，
    亦即針對被告以外之人於審判外以言詞或書面所為之供述證
    據而為之規範。本件上開「請勿停車」鐵拒馬照片、現場照
    片及案發時監視錄影器翻拍照片共12幀暨翻拍監視系統光碟
    、VHS錄影帶（見偵查卷第21頁至第26頁、第59頁），其性
    質固有供述證據與非供述證據之爭論，然審酌照片係傳達照
    相當時現場情況，而透過照片傳達的情形與現場真實情形，
    在內容上的一致性，是透過機械的正確性來加以保障，換言
    之，照片並不存在人對現實情形的知覺、記憶所經常發生的
    表現錯誤，是認照片之性質係非供述證據，則無傳聞法則之
    適用，此外別無證據證明上開照片有經偽造變造之情形，是
    應有證據能力。
二、訊據被告乙○○固承認有於上開時、地，因行經「心中市社
    區」管理中心時動手敲擊玻璃窗，而與吳忠勳發生前揭衝突
    ，並持鐵製「請勿停車」拒馬擊中吳忠勳，造成吳忠勳受有
    上開傷害，吳忠勳倒地後，嗣送醫急救仍不治死亡等事實過
    程，惟否認有何殺人、故意傷害被害人吳忠勳之犯行，辯稱
    ：伊沒有傷害意思，伊是要阻擋被害人吳忠勳。當時是因為
    吳忠勳一直追打伊，打到最後，因為車子旁邊剛好有鐵製拒
    馬，伊就拿起來阻擋，伊沒有傷害吳忠勳之意思，也沒有殺
    吳忠勳的意思，伊是正當防衛云云，經查：
  (一)被告乙○○於上開時、地，持鐵製拒馬擊中吳忠勳，致吳忠
    勳倒地，嗣傷重死亡之事實，有：1.被告乙○○持以揮甩被
    害人吳忠勳之鐵製拒馬照片，在卷可稽（見偵查卷第21頁）
    。該鐵製拒馬經臺北縣政府警察局中和分局員山派出所警員
    謝志航丈量、秤重結果，其組成之鐵管直徑約5公分，拒馬
    寬約85公分，高約95公分，重約5.5公斤等情，已據證人謝
    志航於原審證述明白（見原審卷第105頁）。2.事發現場監
    視錄影光碟，經原審受命法官勘驗結果為：(1)（0000000000
    000000000檔案，監視地點為臺北縣中和市○○路723號）：
    畫面左下方顯示時間為西元2006年（即95年）6 月9日12時
    34分59秒，被告乙○○穿著藍色短袖上衣、黑色長褲自下方
    進入畫面中（行進方向自中正路715號向723號前進），被害
    人吳忠勳身穿白色短袖上衣，跟在被告乙○○身後，2人距
    離約150公分。被害人吳忠勳於中正路721號前攔下被告乙○○，兩人發生口角。於12時35分16秒，被害人吳忠勳以右手
    揮擊被告乙○○，被告乙○○閃躲，向前走開，被害人吳忠
    勳即跟上，繼續拉扯及口角。被告乙○○離去，被害人吳忠
    勳隨即跟上，並再與被告乙○○理論。李金回穿著白色短袖
    襯衫（頭髮微禿），於12時35分35秒出現在畫面中，先停留
    在719號處，觀望被告乙○○及被害人吳忠勳。於12時35分5
    2秒，被告乙○○與被害人吳忠勳走向李金回後，3人同時往
    715號方向走去。於12時36分19秒許，3人走出畫面；(2)（00
    00000000000000000檔案，監視地點為臺北縣中和市○○路
    715號旁巷口）：畫面左下方顯示時間為2006年（即95年）6
    月9日12時36分36秒，被告乙○○穿著藍色短袖上衣、黑色
    長褲，右手持鐵製拒馬，出現在畫面左下角，並走向畫面右
    下角等情，有勘驗筆錄在卷可稽（見原審卷第51頁）。3.現
    場目擊證人李金回於原審具結後，經檢察官、辯護人交互詰
    問，證稱：被害人吳忠勳從社區○○○○○路681號，一直
    追到721號，才追到被告乙○○。吳忠勳左手抓被告右手，
    被告乙○○轉身，把吳忠勳左手撥開，吳忠勳出手打被告左
    肋骨，我追到他們2人，把他們2人拉開，被告乙○○出拳打
    到吳忠勳左邊太陽穴，吳忠勳也打到被告乙○○左臉頰。我
    雙手攔住吳忠勳，被告乙○○在我背後，吳忠勳表示今天一
    定要跟被告乙○○解決，我勸吳忠勳有話慢慢講，不要動手
    動腳。吳忠勳火氣很大，把我推開，我看到被告乙○○已經
    不在我身後，以為被告乙○○已經跑掉，所以吳忠勳把我推
    開，我就沒有繼續攔住吳忠勳。吳忠勳往剛剛過來的方向，
    回頭繼續追被告乙○○，也就是往回頭路即往社區方向追。
    追到715號門口，715號隔壁是巷子，吳忠勳速度變慢，因為
    吳忠勳腳比較不方便，以前好像有受傷，而715號騎樓有高
    低，所以他慢下來，眼睛看地面，往高低差地方跳下，也就
    是衝過去。我當時在吳忠勳後方3、4步處，就看到有紅色物
    品凌空砸下來。當時我視線被牆壁擋住，未看到被告乙○○
    ，只有看到物品凌空砸下來。我當時看到吳忠勳往高低差地
    方衝，先停下來，再往右轉（並未進入中正路715號巷內，
    詳如後述）。物品砸到吳忠勳左邊耳朵上方，後來看到砸下
    物品就是標示「禁止停車」之鐵製拒馬。我看到吳忠勳被砸
    到，就往前衝，要抱吳忠勳。我看到吳忠勳眼皮慢慢往下垂
    ，所以我趕快往前要去抱他，但是來不及，沒有抱到，距離
    約50公分，吳忠勳直直往後倒下。我看到鐵製拒馬砸下來後
    ，再往前看，才有看到被告乙○○，被告乙○○當時也楞住
    。後來被告乙○○把鐵製拒馬放下，就楞住站著。吳忠勳身
    體有3分之1在慢車道上，我就到路上指揮交通。我提出3張
    照片，第1張是從我站立位置拍攝，麵攤上方紅色筆跡就是
    鐵製拒馬，說明我只能看到鐵製拒馬砸下；第2張是從我站
    立位置對面拍攝；第3張是說明該處有高低落差斜坡等語甚
    明，並有證人李金回所提出照片，在卷可憑（見原審卷第70
    頁至第76頁、第106頁、第117頁至第119頁）。4.被害人吳
    忠勳受有腦血管循環衰竭、頭部外傷合併嚴重腦挫傷及顱內
    出血、右眼挫傷等傷害，經送醫急救仍於95年6月17日上午7
    時31分許，不治死亡等情，有國防醫學院三軍總醫院附設民
    眾診療服務處所出具診斷證明書，在卷可參（見相驗卷第7
    頁），並經臺灣板橋地方法院檢察署檢察官督同法醫師相驗
    屬實，製有勘驗筆錄、相驗屍體證明書及驗斷書，附卷足稽
    （見相驗卷第45頁至第59頁）。被害人吳忠勳死亡原因，經
    法務部法醫研究所鑑定結果，認定被害人係被以鈍器擊中其
    頭部前額，致後腦著地倒下，發生後枕顱底骨折，引起硬膜
    下出血及對側性前腦底挫傷。因外傷性硬膜下出血及腦挫傷
    併發嚴重支氣管肺炎，導致中樞神經系統及心肺循環衰竭，
    而不治死亡等情，有該所95年7月25日法醫理字第095000299
    3 號函所附法務部法醫研究所（95）醫鑑字第1259號鑑定書
    ，附卷可證（見相驗卷第155頁至第160頁）。5.另被告乙○○受有下唇破皮約2公分大小2處、前胸紅腫及疼痛約6乘以4
    公分大小共4處、背部紅腫約8乘以5公分大小1處、下背部紅
    腫約5乘以5公分大小1處之傷害等情，有良佳診所於95年6月
    9日出具之診斷證明書及受傷照片，在卷可憑（見相驗卷第
    30頁、本院上訴審卷第43頁至第46頁）。從上，可認被告乙○○警詢、檢察官訊問及原審、本院均供述於上揭時、地，
    因拍打社區管理中心玻璃，與被害人吳忠勳發生衝突，嗣持
    鐵製拒馬擊中被害人吳忠勳，致被害人吳忠勳受傷倒地，經
    送醫後傷重不治死亡等經過情形，核與事實相符，應堪採信
    。
  (二)惟被告乙○○及其選任辯護人以前詞置辯，辯稱：當時是因
    為吳忠勳一直追打被告乙○○，打到最後，因為車子旁邊剛
    好有鐵製拒馬，被告乙○○就拿起來阻擋，被告乙○○沒有
    傷害吳忠勳之意思，也沒有殺吳忠勳的意思，被告乙○○是
    正當防衛云云。經查：
  1.按「對於現在不法之侵害，而出於防衛自己或他人權利之行
    為，不罰。但防衛行為過當者，得減輕或免除其刑」，刑法
    第23條定有明文。侵害是否為現在，應以該侵害是否尚在繼
    續中，可否即時排除為準，倘侵害狀態尚在繼續中而仍有受
    侵害之危險，可以即時排除者，仍為現在之侵害，先予敘明。
  2.本院對照現場監視錄影光碟（0000000000000000000檔案，
    監視地點為臺北縣中和市○○路723號）所示：畫面左下方
    顯示時間為西元2006年（即95年）6月9日12時34分59秒，被
    告乙○○穿著藍色短袖上衣、黑色長褲自下方進入畫面中（
    行進方向自中正路715號向723號前進），被害人吳忠勳身穿
    白色短袖上衣，跟在被告乙○○身後，2人距離約150公分。
    被害人吳忠勳於中正路721號前攔下被告乙○○，兩人發生
    口角。於12時35分16秒，被害人吳忠勳以右手揮擊被告乙○○，被告乙○○閃躲，向前走開，被害人吳忠勳即跟上，繼
    續拉扯及口角。被告乙○○離去，被害人吳忠勳隨即跟上，
    並再與被告乙○○理論。李金回穿著白色短袖襯衫（頭髮微
    禿），於12時35分35秒出現在畫面中，先停留在719號處，
    觀望被告乙○○及被害人吳忠勳。於12時35分52秒，被告乙○○與被害人吳忠勳走向李金回後，3人同時往715號方向走
    去。於12時36分19秒許，3人走出畫面等情（見原審卷第51
    頁）。以及參酌前揭證人李金回於原審具結後證述：被害人
    吳忠勳從社區○○○○○路681號，一直追到721號，才追到
    被告乙○○。吳忠勳左手抓被告右手，被告乙○○轉身，把
    吳忠勳左手撥開，吳忠勳出手打被告乙○○左肋骨，我追到
    他們2人，把他們2人拉開，被告乙○○出拳打到吳忠勳左邊
    太陽穴，吳忠勳也打到被告乙○○左臉頰。我雙手攔住吳忠
    勳，被告乙○○在我背後，吳忠勳表示今天一定要跟被告乙○○解決，我勸吳忠勳有話慢慢講，不要動手動腳。吳忠勳
    火氣很大，把我推開，我看到被告乙○○已經不在我身後，
    以為被告乙○○已經跑掉，所以吳忠勳把我推開，我就沒有
    繼續攔住吳忠勳。吳忠勳往剛剛過來的方向，回頭繼續追被
    告乙○○，也就是往回頭路即往社區方向追等語（見原審卷
    第70頁至第76頁，已如前述）。從上現場監視錄影光碟畫面
    紀錄及證人李金回之證詞，可認被害人吳忠勳從社區大門即
    臺北縣中和市○○路681號（下稱中正路681號），一路追被
    告乙○○追到臺北縣中和市○○路721號（下稱中正路721號
    ）前，在中正路721號前，吳忠勳左手抓被告乙○○右手，
    被告乙○○轉身，把吳忠勳左手撥開，吳忠勳出手打被告乙○○左肋骨，形成互相拉扯之情形；而李金回到達後把被告
    乙○○、被害人吳忠勳2人拉開，李金回勸吳忠勳有話慢慢
    講，而停止互相拉扯，被告乙○○則先行離開該處，雙方衝
    突在中正路721號前已經中止；然由於被告乙○○先行離開
    該處，吳忠勳又再回頭往臺北縣中和市○○路715號（下稱
    中正路715號）方向追被告乙○○，而李金回亦跟著過去等
    情。
  3.被害人吳忠勳回頭追被告乙○○之確定時間，尚無詳細資料
    可供具體認定，但應於95年6月9日12時36分19秒許，被告乙○○、被害人吳忠勳，及證人李金回等3人走出中正路723號
    監視錄影光碟畫面（見原審卷第51頁）之後。再對照現場監
    視錄影光碟（0000000000000000000檔案，監視地點為臺北
    縣中和市○○路715號旁巷口）內容：畫面左下方顯示時間
    為2006年（即95年）6月9日12時36分36 秒（距離被告乙○○、被害人吳忠勳、李金回之前於同日12 時36分19秒走出
    中正路723號畫面，相隔17秒），被告乙○○穿著藍色短袖
    上衣、黑色長褲，右手持鐵製拒馬，出現在畫面左下角，並
    走向畫面右下角等情，從上開2個監視錄影光碟畫面內容，
    可知被害人吳忠勳自中正路721號回頭追趕被告乙○○至中
    正路715號旁巷口之時間，期間經過17秒。
  4.另證人李金回於原審具結後證稱：吳忠勳回頭繼續追被告乙○○，也就是往回頭路即往社區方向追；追到715號門口，
    715號隔壁是巷子，吳忠勳速度變慢，因為吳忠勳腳比較不
    方便，以前好像有受傷，而715號騎樓有高低，所以他慢下
    來，眼睛看地面，往高低差地方跳下，也就是衝過去。我當
    時在吳忠勳後方3、4步處，就看到有紅色物品凌空砸下來。
    當時我視線被牆壁擋住，未看到被告乙○○，只有看到物品
    凌空砸下來。我當時看到吳忠勳往高低差地方衝，先停下來
    ，再往右轉（並未進入中正路715號巷內）；物品砸到吳忠
    勳左邊耳朵上方，後來看到砸下物品就是標示「禁止停車」
    之鐵製拒馬；我看到吳忠勳被砸到，就往前衝，要抱吳忠勳
    ；我看到吳忠勳眼皮慢慢往下垂，所以我趕快往前要去抱他
    ，但是來不及，沒有抱到，距離約50公分，吳忠勳直直往後
    倒下；我看到鐵製拒馬砸下來後，再往前看，才有看到被告
    乙○○，被告乙○○當時也楞住；後來被告乙○○把鐵製拒
    馬放下，就楞住站著；吳忠勳身體有3分之1在慢車道上，我
    就到路上指揮交通等語（見原審卷第70頁至第76頁）；又庭
    呈3張現場照片，證稱：第1張是從我站立位置拍攝，麵攤（
    715號）上方紅色筆跡就是鐵製拒馬，說明我只能看到鐵製
    拒馬砸下；第2張是從我站立位置對面拍攝；第3張是說明該
    處有高低落差斜坡等語（見原審卷第103頁）；參酌證人李
    金回所提上揭3張現場照片（見原審卷第117頁至第119頁所
    附照片，此3張照片經原審法院提示，被告乙○○於原審表
    示：吳忠勳躺的位置比較靠近715巷巷口中間的位置，也就
    是牛肉麵店跟診所的中間，其餘沒有意見等語，見原審卷第
    106頁），可知被害人吳忠勳遭被告乙○○擊中後倒下之處
    ，係為中正路715號旁巷口靠近中正路上之位置，顯然被害
    人吳忠勳尚未進入巷道即受攻擊。
  5.又依承辦員警於95年6月9日17時所攝現場照片，顯示鐵製拒
    馬原放置於停於中正路715號旁巷口內之GW-9152號車前（該
    車車尾朝向巷口中正路，參照偵查卷第21頁編號二照片、第
    24頁上方照片），距離巷口約有5至7公尺之距離（即約一輛
    車之車距，加上車尾與巷口臨中正路之距離）；對照現場監
    視錄影光碟（0000000000000000000檔案，監視地點為臺北
    縣中和市○○路715號旁巷口）內容：畫面左下方顯示時間
    為2006年（即95年）6月9日12時36分36 秒（距離被告乙○○、被害人吳忠勳、李金回之前於同日12 時36分19秒走出
    中正路721號畫面，已相隔17秒），被告乙○○穿著藍色短
    袖上衣、黑色長褲，右手持鐵製拒馬，出現在畫面左下角，
    並走向畫面右下角等情，可知被告乙○○係跑進中正路715
    號旁巷子內約5公尺處拿取鐵製拒馬，再持鐵製拒馬跑回巷
    口，並非於中正路715號旁巷口（即事發地點）直接取得鐵
    製拒馬。被告乙○○及其選任辯護人於本院辯稱：拒馬事實
    上就在巷口旁邊，與事發的現場完全沒有任何距離云云（見
    本院本審卷第74頁、第92-2頁、第161頁），並不足採。
  6.至於被害人吳忠勳自中正路721號折返追趕被告乙○○，當
    時2人相距多少距離一事。依被害人吳忠勳倒地後躺臥之地
    點、位置，係於中正路715號旁巷口靠近中正路上（見原審
    卷第117頁至第119頁所附照片，已如前述），參酌證人李金
    回於原審具結後證稱：「吳忠勳下了斜坡有稍微往右旋轉一
    下，被擊中之後退了1步，接著就直接像一塊板子一樣直直
    往後仰」等語（見原審卷第108頁），對照現場監視錄影光
    碟（0000000000000000000檔案，監視地點為臺北縣中和市
    ○○路715號旁巷口）之內容，亦無被害人吳忠勳跑進中正
    路715 號巷內之影像等情，可認被害人吳忠勳在中正路721
    號衝突中止後，雖再回頭追已經離開中正路721號之被告乙○○，然被害人吳忠勳甫到達715號旁巷口，稍微向右轉身
    一下，並未右轉進入中正路715號旁巷內時，即遭被告乙○○持鐵製拒馬（此時被告已經進入中正路715號旁巷內，又
    持鐵製拒馬回到中正路715號巷口）擊中而倒下之事實。足
    見被害人吳忠勳自中正路721號再為折返追趕乙○○之過程
    ，距離被告乙○○已有一段距離，此段距離剛好供被告乙○○進入中正路715號旁巷內，至距巷口約5至7公尺之處，拿
    起鐵製拒馬再回到中正路715號旁巷口而迎上自後趕來之被
    害人吳忠勳。
  7.證人李金回於原審雖曾證稱：被告乙○○在中正路721號前
    遭被害人吳忠勳毆傷後，伊曾在該處攔住被害人吳忠勳，被
    告乙○○則在伊背後，被害人吳忠勳將伊推開，伊見背後的
    被告乙○○不在，以為被告乙○○已經跑掉，所以未再繼續
    抓住被害人吳忠勳，被害人吳忠勳即往社區方向繼續追被告
    乙○○，追到中正路715號門口；該址隔壁是巷子且該址騎
    樓有高低差，被害人吳忠勳因腳不方便，速度就變慢，眼睛
    看下面，往高低差的地方衝過去，當時被害人吳忠勳在往高
    低差的地方衝的時候，有停下來，往右轉等語（見原審卷第
    71頁）。依此證詞，被告乙○○在持拒馬攻擊被害人吳忠勳
    之際，似仍在被害人吳忠勳追趕之中，且被害人吳忠勳亦曾
    右轉往中正路715號旁巷道方向。但證人李金回亦同時證稱
    ：追到715號門口，715號隔壁是巷子，吳忠勳速度變慢，因
    為吳忠勳腳比較不方便，以前好像有受傷，而715號騎樓有
    高低，所以他慢下來，眼睛看地面，往高低差地方跳下，也
    就是衝過去，我當時在吳忠勳後方3、4步處，就看到有紅色
    物品凌空砸下來，當時我視線被牆壁擋住，未看到被告乙○○，只有看到物品凌空砸下來等語（見原審卷第71頁）。顯
    然被害人吳忠勳行至715號旁巷口，因前方騎樓有高低，而
    往前跳下，即遭攻擊，則證人李金回上揭證詞所述：當時被
    害人吳忠勳在往高低差的地方衝的時候，有停下來，往右轉
    等語，應指被害人吳忠勳到達中正路715巷口，有稍微向右
    轉身而欲進入巷內之意（惟甫到達巷口尚未進入巷內，即遭
    被告乙○○擊中倒地）。
  8.因此，被害人吳忠勳自中正路721號折返追趕被告乙○○之
    過程，現已無資料可具體認定被害人吳忠勳與被告乙○○二
    人當時相距多遠，惟被害人吳忠勳被鐵製拒馬擊倒之前，並
    未追到被告乙○○，亦未右轉進入中正路715號旁巷道內；
    而鐵製拒馬係置於中正路715號旁巷道內，距巷口約5至7公
    尺（即約一輛車之車距，加上車尾與巷口臨中正路之距離）
    ，而由被告乙○○進入中正路715號旁巷內取出該鐵製拒馬
    ，再折返巷口，攻擊甫到達巷口之被告乙○○等情，均堪以
    認定。
  9.再參酌被告乙○○與被害人吳忠勳於中正路721號前因李金
    回之勸阻，而停止拉扯，已中止雙方之衝突，被告乙○○亦
    已離開被害人吳忠勳一段距離，足認被害人吳忠勳對於被告
    乙○○現時不法之侵害已無繼續存在；雖被害人吳忠勳又再
    回頭追被告乙○○，然被害人吳忠勳甫到達中正路715號旁
    巷口即遭被告乙○○攻擊，被害人吳忠勳對被告乙○○不法
    之侵害亦無發生之可能。況被告乙○○既能先右轉進入中正
    路715號旁巷內約5至7公尺處，取來鐵製拒馬，再走回巷口
    ，而被害人吳忠勳此時方才走到巷口，可見被告乙○○有多
    餘時間，可以逕行離開（715號旁之巷道係死巷，但仍有小
    路可通，見95年度偵字第15143號卷第24頁該巷道之現場照
    片），以避免再與被害人吳忠勳碰面，發生衝突。詎被告乙○○不為此圖，又持鐵製拒馬折返巷口，以威力強大之鐵製
    拒馬，攻擊剛抵達巷口赤手空拳之被害人吳忠勳，其顯非出
    於防衛自己，而是出於傷害被害人身體之意思。被告乙○○
    所為攻擊行為，既然並非出於防衛之意思，也不是對於現在
    不法之侵害，即與刑法第23條正當防衛之規定不合，被告乙○○及其選任辯護人主張被告是正當防衛云云，並不足採。
  (三)又被告乙○○及其選任辯護人於本院雖一再陳稱：被害人吳
    忠勳追的到被告乙○○，吳忠勳的腳沒有問題等語，被告乙○○之選任辯護人並提出臺北縣中和市○○路679號大門口
    監視錄影帶畫面之翻拍照片2幀，說明被害人吳忠勳行動並
    非不便（見本院本審卷第92-2頁、第92-4頁、第92-5頁），
    並請求重新勘驗監視錄影帶，以證明被害人吳忠勳腳應無傷
    痛或不便乙節（見本院本審卷第17頁背面、第38頁、第41頁
    ）。然查：被告乙○○與被害人吳忠勳雙方之衝突既已於中
    正路721號門口中止，被告乙○○亦已離開中正路721號，可
    認被告乙○○與被害人吳忠勳相互間之傷害行為已無繼續存
    在，已如前述。嗣後，被害人吳忠勳雖又再折返回去追被告
    乙○○，惟不論被告吳忠勳行動是否不便，均不影響被害人
    吳忠勳折返時並未追到被告乙○○，並未進入中正路715巷
    內，以及甫到達中正路715號巷口即遭被告乙○○持鐵製拒
    馬擊中倒地事實之認定，且本件事發現場監視錄影光碟，已
    經原審勘驗。因此，本件事發現場監視錄影光碟，核無重新
    勘驗之必要，附此敘明。又被告乙○○之選任辯護人請求再
    次傳喚證人李金回到庭作證（見本院本審卷第41頁），然查
    證人李金回已於原審審理時到庭具結後，經檢察官、辯護人
    交互詰問，證述明確，已如前述，核無再次傳喚到庭作證之
    必要，併予敘明。
  (四)被告乙○○又辯稱：伊為避免被害人繼續毆打，才拿起鐵製
    拒馬，要嚇唬被害人。但被害人仍不願離開，伊才要以鐵製
    拒馬打被害人手部，制止被害人攻擊，不料被害人剛好蹲下
    ，不幸打到頭部；被害人的傷口是在耳朵上面，如果伊有意
    砸被害人，被害人傷口不可能在耳朵上，伊當時拿鐵製拒馬
    是要阻擋被害人云云。被告乙○○之選任辯護人則稱：被告
    應係擊中被害人左側頭部，並非擊中被害人頭部前額，原審
    此部分事實認定應有錯誤云云（見本院本審卷第40頁）。經
    查：被害人吳忠勳局部勘驗結果，被害人吳忠勳頭部左耳上
    方有撕裂傷縫合情形，頭部前額並無其他受傷情形之註明，
    此有臺灣板橋地方法院檢察署法醫驗斷書可稽（見相驗卷第
    49頁至第55頁，其中局部勘驗見相驗卷第51頁）；然被害人
    吳忠勳死亡原因，經法務部法醫研究所鑑定結果：被害人頭
    部，前額有一處挫傷，3乘3公分。左前額有一處挫傷6乘5，
    左耳前上方有一條裂傷，長3公分，合併顳肌出血。認定吳
    忠勳係被以鈍器擊中其頭部前額，致後腦著地倒下，發生後
    枕顱底骨折，引起硬膜下出血及對側性前腦底挫傷，因外傷
    性硬膜下出血及腦挫傷併發嚴重支氣管肺炎，導致中樞神經
    系統及心肺循環衰竭，而不治死亡等情，有該所95年7月25
    日法醫理字第0950002993號函所附法務部法醫研究所（95）
    醫鑑字第1259號鑑定書可證（見相驗卷第158頁、第159頁）
    。故法務部法醫研究所鑑定結果，已詳細說明被害人吳忠勳
    頭部前額、左前額、左耳上方之受傷情形，並認定吳忠勳係
    被以鈍器擊中其頭部前額，致後腦著地倒下，發生後枕顱底
    骨折，引起硬膜下出血及對側性前腦底挫傷，因外傷性硬膜
    下出血及腦挫傷併發嚴重支氣管肺炎，導致中樞神經系統及
    心肺循環衰竭，而不治死亡等情，因此，原審此部分事實之
    認定，並無違誤，附此敘明。又本案被告乙○○所持之鐵製
    拒馬，寬約85公分，高約95公分，重約5.5公斤，質地堅硬
    、厚重，擊中人身，必定成傷，不容被告乙○○諉為不知，
    被告乙○○竟持以擊甩被害人，其有傷害被害人之故意，至
    為明顯。被告乙○○所辯其係為阻擋被害人，不幸擊中被害
    人頭部云云，並不足採。被告乙○○之選任辯護人另辯稱：
    被害人吳忠勳死亡原因係因後腦著地引發後枕顱底骨折致傷
    重死亡，被告乙○○持拒馬揮擊係頭部，與致死之傷害部分
    不同，應無因果關係云云（見本院本審卷第40頁）。然查：
    被害人吳忠勳死亡原因，經法務部法醫研究所鑑定結果，認
    定吳忠勳係被以鈍器擊中其頭部前額，致後腦著地倒下，發
    生後枕顱底骨折，引起硬膜下出血及對側性前腦底挫傷，因
    外傷性硬膜下出血及腦挫傷併發嚴重支氣管肺炎，導致中樞
    神經系統及心肺循環衰竭，而不治死亡等情，有該所95年7
    月25日法醫理字第0950002993號函所附法務部法醫研究所
    （95）醫鑑字第1259號鑑定書可證，已如前述。因此，被害
    人吳忠勳死亡之直接原因固係因後腦著地倒下，發生後枕顱
    底骨折，引起硬膜下出血及對側性前腦底挫傷，因外傷性硬
    膜下出血及腦挫傷併發嚴重支氣管肺炎，導致中樞神經系統
    及心肺循環衰竭所致，惟倘若無被告乙○○持鐵製拒馬擊中
    被害人吳忠勳頭部之行為，被害人吳忠勳即無倒下致後腦著
    地，發生後枕顱底骨折，引起硬膜下出血，因外傷性硬膜下
    出血及腦挫傷併發嚴重支氣管肺炎，導致中樞神經系統及心
    肺循環衰竭，而不治死亡結果之發生。是被害人吳忠勳死亡
    之結果與被告乙○○持鐵製拒馬擊中被害人吳忠勳頭部之行
    為之間，仍具有相當因果關係，被告乙○○之選任辯護人上
    開所辯，並無理由。
  (五)又按殺人與傷害致死之區別，應以有無殺意為斷，其受傷之
    多寡，及是否為致命部位，有時雖可藉為認定有無殺意之心
    證，究不能據為絕對標準（參照最高法院18年上字第1309號
    判例）。被告乙○○固係持鐵製拒馬，攻擊被害人頭部要害
    部位，惟鐵製拒馬厚重、鉅大，不易控制落點，被告乙○○
    始終否認其有意朝被害人頭部揮擊，尚不能因結果擊中被害
    人頭部，即認被告蓄意以之攻擊被害人頭部要害，而有殺害
    被害人之直接或間接故意。又被告與被害人為鄰居，僅因對
    社區公共事務意見相左，生有嫌隙，並非有何深仇大恨，亦
    難認被告會僅因細故，即有殺害被害人之故意。參以證人李
    金回於原審具結後證稱：被告以鐵製拒馬擊中被害人後，即
    將鐵製拒馬放下，楞住站著，未有繼續攻擊動作，並急忙打
    電話找救護車救治被害人，陪同被害人至醫院等情（見原審
    卷第72頁至第74頁），足認致令被害人傷勢嚴重，甚且死亡
    ，應非被告本意。綜上，足證被告乙○○所辯其無殺人之直
    接或間接故意等情，應堪採信。被害人吳忠勳之配偶丙○○
    雖稱：被告乙○○91年有一次傷害前科，94年又有一次傷害
    前科，素行尚非良好等語（見本院本審卷第160頁背面）。
    查被告乙○○於91年間曾因傷害案，經臺灣板橋地方法院檢
    察署以91年偵字第14940號偵查分案後，為不起訴處分；又
    於94年間因傷害案件，經臺灣板橋地方法院檢察署以94年偵
    字第7542號案提起公訴，並經臺灣板橋地方法院以94年易字
    第844號，諭知公訴不受理判決而確定，此有本院被告前案
    紀錄表及臺灣板橋地方法院94年易字第844號判決各1份可稽
    （見本院本審卷第21頁、第163頁），然被告乙○○所涉及
    之傷害案件均未經有罪判決確定，並非被告之前科；且縱認
    被告乙○○曾因細故與他人有傷害案件之糾紛，亦不能此認
    定被告乙○○於本案中有殺人之故意，允宜敘明。惟上開鐵
    製「請勿停車」拒馬為85公分長、5公分寬、95公分高，重
    達5.5公斤，已如前述，以上開鐵製「請勿停車」拒馬攻擊
    他人，可能擊中他人頭部，導致被擊中者頭部受傷或因被擊
    中者遭鐵製拒馬擊中頭部而倒地，以致頭部著地，造成死亡
    結果，衡諸一般社會通念，應為一般正常之人所能知悉；故
    客觀上將發生被害人死亡之結果，應為被告所能預見，然參
    諸證人李金回於原審具結證稱：被告以鐵製拒馬擊中被害人
    後，即將鐵製拒馬放下，楞住站著，未有繼續攻擊動作，並
    急忙打電話找救護車救治被害人，陪同被害人至醫院等情（
    已如前述），可知被告乙○○主觀上並無殺害或使之致死之
    認識或預見，係基於傷害之犯意致此項後果而為之，致被害
    人死亡結果發生。而被害人死亡結果之發生與被告傷害行為
    間，具有相當因果關係，則被告應負傷害致人於死之罪責，
    要無疑義。
  (六)綜上所述，被告所辯各節，除無殺人犯意，堪以採信外，其
    餘核屬避重就輕，諉過卸責之詞，不能採取。本件事證明確
    ，被告乙○○持鐵製拒馬傷害被害人吳忠勳致死之犯行，堪
    以認定，應依法論科。
三、查被告行為後，刑法部分條文業經修正公布，並均於95年7月
    1日施行。修正後刑法第2條第1項規定：「行為後法律有變
    更者，適用行為時之法律。但行為後之法律有利於行為人者
    ，適用最有利於行為人之法律。」，此係規範行為後法律變
    更所生新舊法律比較適用之準據法，於修正刑法施行後，應
    適用修正後刑法第2條第1項規定之「從舊從輕」之原則為比
    較。其中關於自首減輕之規定，修正前刑法第62條規定：「
    對於未發覺之罪自首而受裁判者，減輕其刑。但有特別規定
    者，依其規定。」；修正後刑法第62條規定：「對於未發覺
    之罪自首而受裁判者，得減輕其刑。但有特別規定者，依其
    規定。」，將必減輕其刑改為得減輕其刑，依刑法第2條第1
    項規定，比較新舊法結果，是以行為時即修正前之規定較有
    利於被告，應適用行為時即修正前刑法第62條之規定。又關
    於刑法第277條第2項前段之法定刑無期徒刑之減輕，依修正
    前刑法第65條第2項規定：「無期徒刑減輕者，為七年以上
    有期徒刑。」，修正後刑法第65 條第2項規定：「無期徒刑
    減輕者，為二十年以下有期徒刑十五年以上有期徒刑。」，
    比較新、舊法適用結果，修正後由「為七年以上有期徒刑」
    ，提高為「為二十年以下有期徒刑十五年以上有期徒刑」，
    修正後並不較有利於被告，仍應適用較有利於被告之行為時
    刑法第65條第2項之規定。核被告乙○○所為係犯刑法第277
    條第2項前段之傷害人之身體，因而致人於死罪。檢察官認
    為被告係犯刑法第271條第1項之殺人罪，尚有未洽，惟社會
    基本事實同一，起訴法條應予變更。又查被告乙○○於傷害
    被害人吳忠勳後，即以其持用之0000000000行動電話，向臺
    北縣政府警察局勤務指揮中心報案，並於臺北縣政府警察局
    中和分局員山派出所警員張志銘，據報前往誠泰醫院時，在
    其犯行被有偵查犯罪職權之機關或公務員發覺前，即主動告
    知警員，自首而接受裁判等情，經證人張志銘於原審結證明
    確，並有0000000000行動電話持用人資料、臺北縣政府警察
    局勤務指揮中心受理各類案件紀錄單，附卷可按（見原審卷
    第90、102、103、121頁）。被告所為，已合於行為時即修
    正前刑法第62條前段自首之規定，應依行為時即修正前之刑
    法第62條前段之規定，予以減輕其刑。
四、原審以被告乙○○犯刑法第277條第2項前段之傷害致人於死
    罪，罪證明確，變更起訴法條，據以論罪科刑，固非無見。
    惟查：(一)被告乙○○所犯傷害致人於死罪，並無刑法第23條
    正當防衛之適用，已如前述，原判決認為係正當防衛行為，
    惟僅屬防衛過當，據以減輕其刑，尚有未合；(二)按加重結果
    犯，以行為人能預見其結果之發生為要件，所謂能預見乃指
    客觀情形而言，與主觀上有無預見之情形不同，若主觀上有
    預見，而結果之發生又不違背其本意時，則屬故意範圍。原
    判決於理由欄雖說明被告對於被害人之死亡，並非基於殺人
    之犯意而為，爰變更檢察官起訴法條，改論以傷害致人於死
    罪等情；然事實欄僅記載以鐵製「請勿停車」拒馬向人攻擊
    ，有可能擊中他人頭部，客觀上足以導致被砸落之人發生死
    亡之結果，應為被告乙○○所能預見等情，對於被告乙○○
    就被害人死亡之加重結果，主觀上有無預見之情形？並未明
    白認定記載，亦有疏漏；(三)本件被害人吳忠勳之死亡原因，
    係因被告乙○○持鐵製拒馬擊中被害人吳忠勳頭部，被害人
    吳忠勳倒下致後腦著地，發生後枕顱底骨折，引起硬膜下出
    血，因外傷性硬膜下出血及腦挫傷併發嚴重支氣管肺炎，導
    致中樞神經系統及心肺循環衰竭而不治死亡。惟倘若無被告
    乙○○持鐵製拒馬擊中被害人吳忠勳頭部之行為，被害人吳
    忠勳即無因被擊中倒下致後腦著地，因而死亡結果之發生，
    被害人吳忠勳死亡之結果與被告乙○○持鐵製拒馬擊中被害
    人吳忠勳頭部之行為之間，仍具有相當因果關係，已如前述
    。原審認被害人吳忠勳係因被告乙○○持鐵製拒馬擊中頭部
    ，導致頭部嚴重受傷而造成死亡結果，故認為被害人吳忠勳
    死亡之結果與被告乙○○傷害之行為有相當因果關係，此部
    分事實與因果關係歷程之認定，尚有違誤。公訴人上訴意旨
    以：被告乙○○以足以致人於死之鐵架（即鐵製拒馬）重擊
    死者頭部，當時即使無殺人之確定故意，亦有殺人之未必故
    意，原審以傷害致死判決，應有誤會；又原審認定被告有正
    當防衛行為，亦有誤會，末以被告迄今尚未與死者家屬達成
    和解，未為賠償損害，原審量刑顯屬過輕等語，提起上訴。
    經查：被告乙○○固係持鐵製拒馬，攻擊被害人頭部要害部
    位，惟鐵製拒馬厚重、鉅大，不易控制落點，被告乙○○始
    終否認其有意朝被害人頭部揮擊，尚不能因結果擊中被害人
    頭部，即認被告蓄意以之攻擊被害人頭部要害，而有殺害被
    害人之確定或未必故意。又被告與被害人為鄰居，僅因對社
    區公共事務意見相左，生有嫌隙，並非有何深仇大恨，亦難
    認被告會僅因細故，即有殺害被害人之故意。參以證人李金
    回於原審具結後證稱：被告以鐵製拒馬擊中被害人後，即將
    鐵製拒馬放下，楞住站著，未有繼續攻擊動作，並急忙打電
    話找救護車救治被害人，陪同被害人至醫院等情，足認致令
    被害人傷勢嚴重，甚且死亡，應非被告本意，均已如前述。
    綜上，難認被告乙○○有殺人之確定故意或未必故意。檢察
    官就被告應有殺人之確定故意或未必故意部分，提起上訴，
    核無理由。惟原判決認被告乙○○所為係正當防衛行為，僅
    屬防衛過當，據以減輕其刑，尚有未合，已如前述，檢察官
    執此為由提起上訴，指摘原判決不當及量刑過輕，為有理由
    ，且原判決另有上開其他可議之處，自應由本院予以撤銷改
    判。爰審酌被告乙○○僅因細故，即持用鐵製拒馬傷害被害
    人，事後對發生經過，仍見諉過於被害人，多所掩飾，未能
    承認過錯，也尚未賠償被害人家屬，犯罪後態度欠佳；被告
    乙○○雖曾於91年間因傷害案，經臺灣板橋地方法院檢察署
    以91年偵字第14940號偵查分案後，為不起訴處分；又於94
    年間因傷害案件，經臺灣板橋地方法院檢察署以94年偵字第
    7542號案提起公訴，並經臺灣板橋地方法院以94年易字第
    844號，諭知公訴不受理判決而確定，此有本院被告前案紀
    錄表及臺灣板橋地方法院94年易字第844號判決各1份可稽（
    見本院本審卷第21頁、第163頁），然被告乙○○所涉及之
    傷害案件均未經有罪判決確定，並非被告之前科；再衡量被
    告乙○○於本案係因自制力不足，一時衝動釀禍，被害人吳
    忠勳曾追打被告乙○○，就造成傷害致死結果，應負部分責
    任，暨被告乙○○之智識程度等一切情狀，量處如主文第2
    項所示之刑，以示懲儆。又被告乙○○之自首行為係在96年
    4月24日以前，爰依中華民國96年罪犯減刑條例第2條第1項
    第3款、第6條規定，減其刑期二分之一。被告乙○○加害被
    害人所持用之鐵製拒馬，雖為被告犯罪所用之物，然並非被
    告所有，爰不予宣告沒收，併此敘明。
據上論斷，應依刑事訴訟法第369條第1項前段、第364條、第299
條第1項前段、第300條，刑法第2條第1項前段、第277條第2項前
段，修正前刑法第62條前段，中華民國96年罪犯減刑條例第2條
第1項第3款、第6條、第7條，判決如主文。
本案經檢察官林炳雄到庭執行職務。
中    華    民    國    97    年    5     月    22    日
                  刑事第四庭  審判長法  官  沈宜生
                                    法  官  周煙平
                                    法  官  鄭水銓
以上正本證明與原本無異。
如不服本判決，應於收受送達後十日內向本院提出上訴書狀，其
未敘述上訴之理由者並得於提起上訴後十日內向本院補提理由書
（均須按他造當事人之人數附繕本）。
                                    書記官  陳雅加
中    華    民    國    97    年    5     月    26    日
附錄：本案論罪科刑法條全文
刑法第277條
傷害人之身體或健康者，處3 年以下有期徒刑、拘役或1 千元以
下罰金。
犯前項之罪因而致人於死者，處無期徒刑或7 年以上有期徒刑；
致重傷者，處3 年以上10年以下有期徒刑。


司法院資訊處製作；財團法人民間司法改革基金會備份。
